【裁判字號】    96,上,79
【裁判日期】    970220
【裁判案由】    分割共有物
【裁判全文】
臺灣高等法院臺中分院民事判決            96年度上字第79號
上  訴  人  辛○○
訴訟代理人  蔡順居律師
複 代理 人  壬○○
            巳○○
上  訴  人  戊○○
            辰○○
上 列一 人
訴訟代理人  寅○○    住同上市○○○街93號
上  訴  人  乙○○    住同上市○○○路465巷67號
兼上列一人
訴訟代理人  庚○○    住同上路574號
上  訴  人  甲○○    住台中市○道街76之3號
            己○○    住南投縣草屯鎮○○路176巷5號
上  訴  人  子○○    住南投縣南投市○○○路303號
            卯  ○    住南投縣南投市○○○路45號
上 列一 人
訴訟代理人  丁○○    住台北市○○路○段300巷80號3樓
            癸○○    住南投縣南投市○○○街19巷35號
            丙○○    住同上市○○○路45號
被 上訴 人  丑○○    住南投縣南投市○○街41號
                      居同上市○○○街93號
上列當事人間請求分割共有物事件，上訴人對於中華民國95年11
月14日臺灣南投地方法院95年度訴字第327號第一審判決，提起
上訴，本院於97年1月30日言詞辯論終結，判決如下：
    主      文
原判決廢棄。
兩造共有坐落南投縣南投市○○段四○八之二地號、地目田、面
積○．二二○○公頃土地及同段四○八之三地號、地目旱、面積
一．一一八五公頃土地，合併分割為如附圖三所示編號：Ａ部分
面積○．○三三三公頃分歸上訴人戊○○取得；Ｂ部分面積○．
二五四四公頃及Ｈ部分面積○．○二六七公頃分歸上訴人辰○○
取得；Ｃ部分面積○．二一六五公頃分歸上訴人乙○○、甲○○
、己○○、庚○○按應有部分各四分之一比例共同取得；Ｄ部分
面積○．一○四七公頃分歸上訴人辛○○取得；Ｅ部分面積○．
一○四七公頃分歸上訴人子○○取得；Ｆ部分面積○．二三一七
公頃分歸上訴人卯○取得；Ｇ部分面積○．三一四二公頃分歸被
上訴人取得；Ｉ部分面積○．○五二三公頃分歸兩造按如附表二
所示應有部分比例共同取得。
第一、二審訴訟費用由兩造按如附表二所示應有部分比例負擔。
    事實及理由
一本件上訴人辛○○上訴聲明，求為判決：(一)原判決廢棄；(二)請
  採如附圖二所示分割方法為分割。其餘上訴人則均求為適當之
  判決。被上訴人答辯聲明，求為判決：上訴駁回。又本件分割
  共有物之訴，係固有必要共同訴訟，辛○○提起上訴之行為，
  其效力自及於同造共有人戊○○、辰○○、乙○○、甲○○、
  己○○、庚○○、子○○及卯○，爰依法併列彼等為上訴人。
  至上訴人戊○○、甲○○、子○○均經合法通知，未於言詞辯
  論期日到場，核無民事訴訟法第386條各款所列情形，爰依被
  上訴人之聲請，由其一造辯論而為判決，先行敘明。
二被上訴人主張：兩造共有坐落南投縣南投市○○段408之2地號
  、地目田、面積0.2200公頃土地及同段408之3地號、地目旱、
  面積1.1185公頃土地二筆（下稱系爭土地），伊及上訴人應有
  部分各如附表一所示。共有人間未訂有不分割之特約，復未能
  協議分割，請准以裁判分割共有物等情，求為命如附圖一（即
  原判決所採附圖二方案，下稱附圖一）所示分割方法之判決。
三上訴人辛○○則以：伊反對被上訴人所提出之分割方案，請依
  附圖二所示方案分割，方屬合理等語，資為抗辯。上訴人乙○
  ○、甲○○、己○○、庚○○、子○○、卯○（下稱乙○○等
  六人）均稱：請採附圖一所示分割方案等語。上訴人辰○○係
  以：伊優先採行附圖三所示分割方案，至如附圖一所示分割方
  案亦可採行等語置辯。上訴人戊○○僅於原審陳稱：伊希望按
  原來使用之範圍為分割等語，餘未作何抗辯。
四查被上訴人主張系爭土地為兩造共有，伊及上訴人應有部分各
  如附表一所示之事實，業據提出土地登記謄本2份、地籍圖謄
  本及南投縣南投市都市計畫土地使用分區證明書各1份為證，
  並為上訴人所不爭。而按各共有人，得隨時請求分割共有物。
  其分割之方法，不能協議決定者，法院得因任何共有人之聲請
  ，命為以原物分配於各共有人，民法第823條第1項前段、第
  824條第2項第1款定有明文。系爭土地係依都市計畫法劃定之
  土地，依物之使用目的，並無不能分割之情形。兩造就系爭土
  地亦無不為分割之約定，復不能以協議定分割之方法，為兩造
  不爭之事實，則被上訴人請求法院判決分割，洵非無據。
五系爭土地二筆地目雖分別編定為田、旱，然均經發布實施南投
  （南崗地區）都市計畫，其土地使用分區皆為農業區，共有人
  均相同，95年1月間公告土地現值又相同，有上開土地使用分
  區證明書、土地登記謄本可稽。且附圖一至附圖三所示方案均
  採合併分割方法，戊○○對於被上訴人合併分割之主張亦迄未
  表示反對，辛○○嗣又提出附圖二所示方案迭陳請准合併分割
  ，其餘上訴人咸已表明願予合併分割之意願。參以系爭土地均
  呈多端尖銳、不規則狀，共有人多達十人，倘各自分割，則各
  共有人所分得之土地均無法合併利用，而經合併分割，系爭
  408之2號地恰能彌補系爭408之3號地北邊不規則形狀，地形較
  為完整，益見被上訴人請求合併分割土地，並無不合，應予准
  許。
六被上訴人及子○○等六人就系爭土地雖主張依如附圖一所示方
  法分割，惟辛○○則辯以應依如附圖二所示方案分割，辰○○
  則辯陳其優先採行附圖三之分割方案。經查：
  (一)系爭土地略呈長三角形，最西側形成銳角，由此擴展兩邊偏
    斜向東延伸，東西兩側距離二百多公尺未及三百公尺，而南
    北側最寬處約達一百公尺之譜，東北方近408之2號地與408
    之3號地交界處頂端有小部分鄰接南投市○○○路○街可供通
    行出入，南側偏東一隅不遠處臨接一條寬約6.5公尺之道路
    ，該道路旋自東方往西斜向西南方縮成4.5公尺，此路漸近
    中段起，上方坡地面北處依次接壤訴外人所有他筆286之8地
    號土地、中華民國所有現由財政部國有財產局管理同段409
    之16地號地目旱面積8581平方公尺土地後，方始緊臨系爭土
    地，有地籍圖謄本、土地登記謄本及南投地政事務所96年6
    月間土地複丈成果圖足稽（見一審卷58、104至106頁，本院
    一卷51、98、102、121及133頁），顯見上開道路除南側偏
    東一隅外實非緊臨系爭土地可明。又系爭土地偏西南角處早
    經上訴人乙○○以次四人之母李廖丕於89年4月間出租與訴
    外人張清州蓋建一幢面積0.0768公頃鋼架浪板工廠作為放置
    鋁門窗材料之倉庫使用，已據證人張清州證實，且有土地租
    賃契約書影本及現場照片可參，其他部分各植有竹林、荔枝
    、檳榔、柳丁、龍眼、雜木林等地上物，分經兩造陳述在卷
    ，並由原審及本院會同地政人員勘測現場，製有勘驗筆錄、
    現狀略圖、95年7月15日及96年6月15日複丈成果圖足參（見
    原審卷46至53、86頁，本院一卷56至59、90、129至130、
    133頁）。
  (二)附圖三所示編號Ｈ、Ｇ部分南側及Ｆ部分東南方均臨接上開
    6.5公尺之既有道路，編號Ｅ、Ｄ、Ｃ等部分則未臨接該道
    路，有附圖三及前開96年6月15日複丈成果圖所示各該位置
    可資查對。辛○○乃陳稱：系爭土地僅北側小部分一條既成
    道路銜接（即如附圖三北側與409之17及407之2號地銜接處
    ），南側近中央偏西向之409之16號地亦屬國有，並無道路
    可直接進出。原判決所採分割方案卻未留設通行道路，不符
    伊通行需求乙節，即非無稽。參據辰○○所提出合併分割方
    案並具狀聲請測繪圖示編號Ｃ部分北向右旁依序臨接編號Ｄ
    、Ｅ、Ｆ部分上端留設一條六公尺道路；辰○○復屢陳：伊
    之土地不需留路，因伊分得圖示Ｂ部分若再留路則所剩深度
    不多，且系爭土地日後有都市計畫之通盤計畫，伊優先採行
    附圖三所示方案。戊○○表示沒有留路其土地會較完整，不
    管採行何種方案他都可接受不計較。戊○○有跟伊談到其所
    分得土地買賣之事，戊○○有說其以後可能將其分得之土地
    賣給伊。伊仍主張留六公尺寬道路之分割方案，但該道路不
    必連接到伊及戊○○分得之Ａ部分土地旁邊，因伊及戊○○
    分得之土地不夠深長，若留路則土地深度會不夠，伊和戊○
    ○將來可從南邊之國有地出入，不必從北邊之留設私有道路
    出入等情（見本院一卷222頁，二卷30、43頁均背面）；即
    觀諸卷附戊○○蓋章其上之現場略圖所標明戊○○「現耕作
    地點」，大略位在系爭408之3號地如附圖三所示Ａ部分（迥
    不及於系爭408之2號地），面積非鉅，稍呈小三角形亦明。
    衡以系爭土地為都市土地，非依區域計畫法及其施行細則所
    劃定之特定農業區、一般農業區、山坡地保育區及森林區之
    農牧用地；系爭土地係為都市內土地，其分割後土地筆數不
    受農業發展條例第16條規定之限制，有南投縣南投地政事務
    所95年11月2日及96年10月29日函足憑（見原審卷154頁、本
    院一卷210頁），系爭土地自非不得酌留私設通路。又系爭
    二筆土地兩造按原應有部分換算合併面積各如附圖三「持分
    合計面積」欄所載（四捨五入），據此計算，兩造就共有系
    爭圖示編號Ｉ部分六公尺寬道路面積0.0523公頃土地之應有
    部分為如附表二所示。參諸附圖三所示兩造分得之位置係與
    各共有人原耕作使用之位置大致相符，迨分割結果，其等所
    種果樹雜木倘坐落在他人分得之土地上即不予保留此地上物
    ，分據上訴人辰○○、乙○○、己○○、庚○○、辛○○、
    子○○、卯○及被上訴人陳明（見本院一卷135頁背面、二
    卷43頁），且有上述勘驗筆錄等可考。乙○○、甲○○、己
    ○○、庚○○復表明其四人願就分得部分保持共有，自無不
    可。是附圖三所示分割方法，應屬可採。
  (三)參酌辛○○另陳：系爭土地南邊農路有部分是要經過國有土
    地，該農路並非既成道路，國有財產局尚無義務把該國有土
    地供為道路使用；系爭土地雖為農業區，但仍可供農舍或其
    他農業設施如茶業加工廠等建築使用，苟無留設道路，伊根
    本無法進出，原判決所採附圖一分割方法未留道路，實不足
    採等語（見本院一卷181頁背面、二卷59之1頁）；且乙○○
    、己○○、庚○○、子○○、卯○及被上訴人亦一度陳及伊
    等同意自系爭408之2號地最北邊頂點沿409號地而下左轉至
    圖示Ｆ、Ｅ、Ｄ上方留設一條寬約四公尺通道；庚○○甚且
    直言留路四公尺或六公尺都沒關係各等語（見本院一卷190
    、192頁及234頁背面）。殆見被上訴人及卯○等人分別指陳
    系爭土地南邊有條農路、南邊已具南投市公所開闢之六公尺
    公共通行產業道路可供通行，各共有人依面臨道路垂直分割
    ，不需另在北邊留路通行云云，要與前述六公尺道路接臨各
    該土地之情形有間，尚屬不利部分共有人通行，有違辛○○
    、子○○等人就分得土地為使用收益之需，委不足採。況酌
    留附圖三所示Ｉ部分之道路，顯亦裨益日後土地利用甚或整
    體規劃使用，對兩造土地之未來價值均有提昇。參稽上情，
    原判決所採分割方法未予留設任何通路，誠非所宜。是被上
    訴人及卯○等人主張之附圖一所示分割方法，要非適當。又
    關於附圖二方案辛○○所分得之編號丙部分原屬卯○所耕作
    位置，因已更易卯○乃至子○○原來耕作之位置一部，此經
    卯○、子○○、辰○○及被上訴人分別陳述明確，兩造除辛
    ○○外又皆表明反對附圖二之方案，要非無因。矧附圖二所
    示3.5公尺寬之道路不免過於狹長，抑且影響辰○○應分得
    土地之深度，加以路迂轉折數處，折角大寬度窄，應屬不利
    行車轉彎。即辛○○嗣後陳以倘伊所提出留設3.5公尺寬道
    路之方案為不可採，則伊願改採辰○○所主張留設6公尺寬
    道路之附圖三方案之情（見本院二卷43頁背面），益徵其然
    。是辛○○主張之附圖二所示分割方法，亦非允當。
  (四)基上，本院顧及均衡原則，並審酌各共有人之利害關係、目
    前使用現況、意願、共有物之性質及其分得部分所得利用之
    價值暨其他經濟效用等情形，認為如附圖三所示分割方法，
    自屬可採。本件兩造復分別陳明無庸將各該分割方案送請鑑
    價以定付受補償金額（見本院一卷93頁、二卷43頁背面），
    並無不可。
七綜上所述，被上訴人請求分割系爭土地，應依前述如附圖三所
  示方法分割，始為妥洽。原審所命分割方法，尚有未當。上訴
  論旨，求予廢棄，為有理由，應由本院廢棄改判。
八據上論結，本件上訴為有理由。依民事訴訟法第450條、第78
  條、第80條之1、第85條第1項前段、第463條、第385條第1項
  前段，判決如主文。
中    華    民    國    97    年    2     月    20    日
                  民事第一庭    審判長法  官  吳火川
                                      法  官  饒鴻鵬
                                      法  官  簡清忠
以上正本係照原本作成。
如對本判決上訴，須於收受判決送達後20日內向本院提出上訴書
狀，其未表明上訴理由者，應於提出上訴後20日內向本院提出上
訴理由書（須按他造人數附具繕本）。
上訴時應提出委任律師為訴訟代理人之委任狀。具有民事訴訟法
第466條之1第1項但書或第2項之情形為訴訟代理人者，另應附具
律師及格證書及釋明委任人與受任人有該條項所定關係之釋明文
書影本。
                                      書記官  鄧智惠
中    華    民    國    97    年    2     月    21    日
                                                      Ｍ
附表一：
┌──┬───┬───────────┬───────────┐
│編號│共有人│408-2地號應有部分比例 │408-3地號應有部分比例 │
├──┼───┼───────────┼───────────┤
│  1 │卯  ○│  000000000/0000000000│  000000000/0000000000│
├──┼───┼───────────┼───────────┤
│  2 │戊○○│   00000000/0000000000│   00000000/0000000000│
├──┼───┼───────────┼───────────┤
│  3 │辛○○│  000000000/0000000000│  000000000/0000000000│
├──┼───┼───────────┼───────────┤
│  4 │子○○│  000000000/0000000000│  000000000/0000000000│
├──┼───┼───────────┼───────────┤
│  5 │乙○○│ 000000000/00000000000│ 000000000/00000000000│
├──┼───┼───────────┼───────────┤
│  6 │甲○○│ 000000000/00000000000│ 000000000/00000000000│
├──┼───┼───────────┼───────────┤
│  7 │己○○│ 000000000/00000000000│ 000000000/00000000000│
├──┼───┼───────────┼───────────┤
│  8 │庚○○│ 000000000/00000000000│ 000000000/00000000000│
├──┼───┼───────────┼───────────┤
│  9 │丑○○│0000000000/00000000000│0000000000/00000000000│
├──┼───┼───────────┼───────────┤
│ 10 │辰○○│  000000000/0000000000│  000000000/0000000000│
└──┴───┴───────────┴───────────┘
附表二：
┌──┬───┬─────────────┐
│編號│共有人│       應有部分比例       │
├──┼───┼─────────────┤
│  1 │卯  ○│        1801/10000        │
├──┼───┼─────────────┤
│  2 │戊○○│         259/10000        │
├──┼───┼─────────────┤
│  3 │辛○○│         814/10000        │
├──┼───┼─────────────┤
│  4 │子○○│         814/10000        │
├──┼───┼─────────────┤
│  5 │乙○○│         421/10000        │
├──┼───┼─────────────┤
│  6 │甲○○│         421/10000        │
├──┼───┼─────────────┤
│  7 │己○○│         421/10000        │
├──┼───┼─────────────┤
│  8 │庚○○│         421/10000        │
├──┼───┼─────────────┤
│  9 │丑○○│        2443/10000        │
├──┼───┼─────────────┤
│ 10 │辰○○│        2185/10000        │
└──┴───┴─────────────┘


司法院資訊處製作；財團法人民間司法改革基金會備份。
